臺灣臺南地方法院刑事判決　　　　　　　　　　　　　九十三年度訴字第三一號
　　公　訴　人　臺灣臺南地方法院檢察署檢察官
　　被　　　告　丁○○
　　　　　　　　丙○○
右列被告因偽造文書等案件，經檢察官提起公訴（九十二年度調偵字第四一六、四二
六號），本院判決如左：
    主    文
丁○○、丙○○均無罪。
    事    實
一、公訴意旨略以：丁○○、丙○○為夫妻，渠等自民國八十六年起，共同基於意圖
    為自己不法之所有之概括犯意連絡，在臺南縣永康市○○○路八０三號，分別以
    丁○○、丙○○名義擔任互助會首，虛構會員詹寶美、玄武公司、順盈公司等人
    名單，佯向乙○○等人招攬如附表所示之民間互助會三組（會期、每月會款、標
    會日期、會員人數詳如附表所示）。乙○○等人不疑有他，加入互助會後，丁○○、丙○○即連續於不詳時間蓄意偽造前開人頭互助會員標單，冒標互助會款，
    詐取其他會員互助會款，渠等更於前述互助會期間，未經陳月敏同意，填載不詳
    之利息之標單，分別於附表編號一、二之互助會假冒陳月敏名義得標，冒領新臺
    幣（下同）二十七萬元及五十萬元之會款，足以生損害於前開仍為活會之被冒標
    者，且對陳月敏訛稱係其他會員得標，致使陳月敏及其他活會會員陷於錯誤而每
    人每會繼續繳納會款予丁○○、丙○○，渠等則花用殆盡。嗣丁○○、丙○○於
    八十八年七月宣布止會，經互助會員間相互查詢，始知受騙。因認被告丁○○、
    丙○○二人涉有刑法第二百十六條、第二百二十條第一項、第二百十條之行使偽
    造私文書罪嫌，及刑法第三百三十九條第一項之詐欺取財罪嫌。
二、法律規定及法院判決先例：
(一)、按被告未經審判證明有罪確定前，推定其為無罪；又犯罪事實應依證據認定之，
    無證據不得認定犯罪事實，修正後刑事訴訟法第一百五十四條第一項、第二項定
    有明文。次按不能證明被告犯罪者，應諭知無罪之判決，同法第三百零一條定有
    明文。
(二)、又按事實之認定，應憑證據，如未能發現相當證據，或證據不足以證明，自不能
    以推測或擬制之方法以為裁判基礎，最高法院四十年台上字第八十六號判例可資
    參照。而所謂證據，係指足以證明被告有犯罪行為之積極證據而言，該項證據須
    適於為被告犯罪之證明者，始得採為斷罪之資料，最高法院六十九年台上字第四
    九一三號判例可資參考。
(三)、再按認定不利於被告之事實，須依積極證據，茍積極證據不足為不利於被告事實
    之認定時，即應為有利於被告之認定，更不必有何有利之證據，最高法院亦著有
    三十年上字第八一六號判例足參。
(四)、認定犯罪事實所憑之證據，雖不以直接證據為限，間接證據亦包括在內；然而無
    論直接或間接證據，其為訴訟上之證明，須於通常一般之人均不致有所懷疑，而
    得確信其為真實之程度者，始得據為有罪之認定，倘其證明尚未達到此一程度，
    而有合理之懷疑存在時，即應為被告無罪判決之諭知（最高法院年七十六年台上
    字第四九八六號判例意旨參照）。
(五)、復按檢察官就被告犯罪事實，應負舉證責任，並指出證明之方法，刑事訴訟法第
    一百六十一條第一項定有明文。而檢察官對被告犯罪事實應負舉證責任，並指出
    證明之方法，係指檢察官除應就被告之犯罪實負提出證據之責任外，並應負說服
    之責任，使法官確信被告犯罪構成事實之存在。而法院於第一次審判期日前，審
    查檢察官起訴或移送併辦意旨及全案卷證資料，依客觀之論理與經驗法則，從形
    式上審查，即可判斷被告顯無成立犯罪之可能者，例如：(一)、起訴書證據及所犯
    法條欄所記載之證據明顯與卷證資料不符，檢察官又未提出其他證據可資證明被
    告犯罪；(二)、僅以被告或共犯之自白或告訴人之指訴，或被害人之陳述為唯一之
    證據即行起訴；(三)、以證人與實際經驗無關之個人意見或臆測之詞等顯然無證據
    能力之資料（有無證據能力不明或尚有爭議，即非顯然）作為起訴證據，又別無
    其他證據足資證明被告成立犯罪；(四)、檢察官所指出之證明方法過於空泛，如僅
    稱有證物若干箱或帳冊若干本為憑，至於該證物或帳冊之具體內容為何，均未經
    說明；(五)、相關事證未經鑑定或勘驗，如扣案物是否為毒品、被告尿液有無毒物
    反應、竊佔土地坐落何處等，苟未經鑑定或勘驗，顯不足以認定被告有成立犯罪
    可能等情形，均應以裁定定出相當合理之期間通知檢察官補正證明方法。辦理刑
    事訴訟法案件應行注意事項第九五項亦定有明文。
(六)、是以，綜上規定及說明，若刑事案件有以上之情形，而檢察官於起訴後，法院於
    公訴人蒞庭實行公訴，經法院予提出證據證明及說服法院之機會，而無法提出足
    以說服法院被告有起訴之犯罪事實之證據，自應為無罪之判決，亦屬至明。
三、本件公訴意旨認被告丁○○、丙○○二人涉有刑法第二百十六條、第二百二十條
    第一項、第二百十條之行使偽造私文書罪嫌，及刑法第三百三十九條第一項之詐
    欺取財罪嫌，無非以告訴人乙○○之指訴及證人陳月敏之證述，並以互助會簿影
    本及切結書一份為佐證。惟訊據被告丁○○、丙○○二人固不否認曾分別以伊二
    人名義擔任互助會首，虛構會員詹寶美、玄武公司、順盈公司等人名單，向乙○○等人招攬如附表所示之民間互助會三組（會期、每月會款、標會日期、會員人
    數詳如附表所示），乙○○等人加入互助會後，丁○○、丙○○即連續於不詳時
    間蓄意偽造前開人頭互助會員標單，冒標互助會款，渠等更於前述互助會期間，
    未經陳月敏同意，填載不詳之利息之標單，分別於附表編號一、二之互助會假冒
    陳月敏名義得標，冒領二十七萬元及五十萬元之會款，且對陳月敏訛稱係其他會
    員得標，致使陳月敏及其他活會會員陷於錯誤而每人每會繼續繳納會款予丁○○
    、丙○○，渠等則花用殆盡，上開互助會嗣於八十八年七月宣布止會等情，惟矢
    口否認有行使偽造私文書及詐欺取財之犯行，辯稱：伊二人並無詐欺之意圖，伊
    二人所擔任會首之互助會確曾虛列人頭，並以該虛列人頭之名義標取會款，惟伊
    二人仍繼續繳交死會的錢，並未跑掉，而附表編號一的合會，已經結束，所有會
    員都已收到會款，因此沒有詐欺之問題，附表編號二所示之合會，伊二人曾冒標
    陳月敏的會，但於事後曾告訴陳月敏，也獲得陳月敏的同意，附表編號二、三的
    合會，因於八十八年七月止會，止會後，伊二人用死會付活會之方式，編號二的
    合會仍進行了五、六個月，編號三的合會，仍進行了三個月云云。
四、經本院查：
(一)、按檢察官就被告犯罪事實，應負舉證責任，並指出證明之方法，刑事訴訟法第一
    百五十九條第一項、第一百六十一條第一項分別定有明文。且上開檢察官之舉證
    責任，係指檢察官除應就被告之犯罪事實負提出證據之責任外，並應負說服之責
    任，使法官確信被告犯罪構成事實之存在。又按現行刑事訴訟法已改採改良式當
    事人進行主義之架構，訴訟程序之進行應由當事人扮演積極主動之角色，而以當
    事人間之對立辯證為主軸，有關是否聲請詰問證人，及詰問方法、限制、內容，
    原則上均應由當事人居於主動之地位，法院僅係居於公正、中立之裁量，是九十
    一年二月八日新修正刑事訴訟法第一百六十三條亦修正為：「當事人、代理人、
    辯護人或輔佐人得聲請調查證據，並得於調查證據時，詢問證人、鑑定人或被告
    。審判長除認為有不當者外，不得禁止之。法院為發見真實，得依職權調查證據
    。但於公平正義之維護或對被告之利益有重大關係事項，法院應依職權調查之。
    法院為前項調查證據前，應予當事人、代理人、辯護人或輔佐人陳述意見之機會
    。」，因此檢察官於提起訴公訴時，自須負擔形式舉證責任，而於本案辯論終結
    前，更應負擔實質舉證責任，以說服法院該被提起公訴之被告有起訴書所載之犯
    罪事實，合先敘明。
(二)、實體部分：
  １、【關於虛列人頭會員冒標部分，起訴事實所認定之人頭會員名單與實際情形不
      符，且未詳查被告二人於附表所示三組互助會各虛列那些人頭會員，是否皆已
      偽造標單冒標】：
      公訴意旨認：被告丁○○、丙○○二人連續於不詳時間蓄意偽造「詹寶美、玄
      武公司、順盈公司」等人頭互助會員標單，冒標互助會款，詐取其他會員互助
      會款云云。惟查：
      被告丙○○、丁○○二人係分任附表所示三組互助會之會首，而起訴之犯罪事
      實雖以被告之自白為據（見九十二年度偵緝字第六○一號卷第六頁背面），因
      認被告二人虛列「詹寶美及玄武公司、順盈公司」等人名義為人頭會員，再偽
      造上開人頭會員標單冒標互助會，惟經本院遍查上開三組互助會會員名單，卻
      查無以「詹寶美及玄武公司」為人頭會員之情事，況告訴人於八十九年十月一
      日即以陳報狀陳報附表編號一、二組互助會之人頭會員名單，附表編號一之互
      助會之人頭會員為「王麗玲、蔡秀春、詹榮樺（應係詹茱樺之誤）、順盈、林
      美珠」，附表編號二之互助會之人頭會員名單為「陳育文、盧番丘、王麗玲、
      謝正士」，並稱：此陳報狀所列之人頭會員清冊係被告與其他會員加開協調會
      時，被告所自行承認等語，亦有上開陳報狀及人頭會員清冊附卷可佐（見上開
      偵查卷第八至十二頁）。次查，被告丁○○於本院九十三年四月六日準備程序
      中自承：附表編號一、二之互助會所虛列之會員名單同告訴人之上開陳報狀所
      列，至附表編號三之互助會所虛列之會員名單為「王麗玲、謝正士、楊秀菊、
      及不知姓名之人（因此部分之互助會會單記載模糊，無法回憶）」，上開告訴
      人陳報狀所列之互助會人頭會員，顯與被告於上開偵查中之自白明顯不相同，
      而被告偵查中之自白亦與卷附如附表所示之三組互助會會員名單顯不相符，而
      檢察官竟未加以查證，逕以被告所自白之與實際情形顯不相符之犯罪事實起訴
      ，顯未盡實質舉證之責；又被告二人所分別虛列之人頭會員，是否均已由被告
      二人以偽造標單之方式冒標詐得會款等情，檢察官亦未詳查，以致未予以具體
      一一舉證，況起訴書所載之三組互助會均有互助會簿在卷可查（見八十九年度
      偵字第七四七四號卷第六至九頁），本件就上開部分因檢察官未予詳查，以致
      於起訴之被告二人此部分犯罪事實部分均不明確，檢察官顯未盡查證及舉證之
      責任。
  ２、【關於附表所示三組互助會中，被告二人究係分別或共同詐欺多少活會活員，
      各該活會會員被詐欺之金額究係若干等情，檢察官均未盡實質舉證責任】：
      公訴意旨認：丁○○、丙○○連續於不詳時間蓄意偽造前開人頭互助會員標單
      ，冒標互助會款，詐取「其他會員」互助會款云云，經查：
      依告訴人乙○○之告訴狀所附之切結書所載：被告丙○○、丁○○二人所詐取
      之活會會員，「每月十日開標，每會一萬元」之此組互助會（即附表編號一）
      ，有八個活會會員因被告丙○○、丁○○倒會未能得標而遭詐欺，「每月五日
      開標，每會二萬元」之此組互助會（即附表編號二），有十個活會會員因被告
      丙○○、丁○○倒會，未能得標而遭詐欺等語，有上開被告二人所書之切結書
      一份在卷可參（見八十九年度偵字七四七四號卷第九頁），是告訴人既已針對
      被告所詐欺之活會會員人數提出具體數字，且亦有上開互助會會單可加以查證
      ，惟檢察官竟未查證，而泛以「其他會員」之籠統概念起訴前來，就被告二人
      所犯詐欺取財犯行部分加以起訴，實屬率斷，因此如附表所示之三組互助會，
      扣除被告所虛列之人頭會員外，三組互助會實際上各有多少人參加，參加之人
      中有多少人已標取會互助會會金，尚有多少活會為被告二人所共同抑或分別詐
      欺，詐欺之金額各為若干等情，檢察官均末具體舉證說明，本院尚無法依現有
      證據認定被告係詐欺何會員，及詐欺之金額為何，此部分之起訴事實，亦屬不
      明確，無法使本院產生被告就偽造私文書及詐欺取財之明確心證。
  ３、【關於被告二人冒標會員陳月敏之互助會部分，究竟冒標陳月敏所參加之如附
      表所示編號一、二之互助會中之何組互助會，檢察官亦未盡實質舉證責任】：
      公訴意旨認：被告二人於「每月五日開標之互助會」（即附表編號二）及「每
      月十日開標之互助會」（即附表編號一）假冒陳月敏名義得標，冒領二十七萬
      元及五十萬元之會款」云云。惟依告訴人乙○○所提之告訴狀卻記載：「每月
      十日開標之互助會（即附表編號一），會員陳月敏二會均仍為活會，被告卻偽
      造陳月敏之標單順利得標」等語；而被害人陳月敏於檢察官偵查中則證稱：八
      十六年十二月十日至八十九年五月十日之互助會（即附表編號一至三），在不
      詳時間被告以伊之名義冒標所得約二十七、八萬元」等語（見八十九年度偵字
      第七四七四號卷第二五頁背面），被告所組之互助會伊都有參加，伊被冒標之
      會係八十六年起的會（即附表編號一），金額約二十七萬元，另八十七年起的
      會被冒標五十萬元，詳細日期不記得等語（見九十二年度偵緝字第六○一號卷
      第十八頁背面）；而被告丙○○則自承：由丁○○為首的一萬元的會（究係附
      表編號一或編號三不明？）伊向陳月敏借一會，有付錢給他，八十八年間伊曾
      向陳月敏表示要向她借一會來標等語（見九十二年度偵緝字第六○一號卷第五
      頁背面）。但查，依卷附互助會會單上所載，陳月敏所參加之互助會應係附表
      編號一、二所示之互助會，且每組互助會陳月敏均參加二會，有如附表所示之
      互助會會單可按，是互核上開告訴人乙○○之指訴、被害人陳月敏之證述及被
      告丙○○之供詞，則被害人陳月敏所參加之二組互助會中，究係於「附表所示
      之何組互助會」，且於「該組之互助會之陳月敏所參加之那一會」，遭「被告
      丙○○單獨抑或被告丙○○、丁○○共同」冒標陳月敏所參加之互助會而詐欺
      會款，亦均不明確，無從使本院獲得確切之心證。
  ４、就起訴之犯罪事實不明確之部分，本院曾於九十三年四月二十日以南院慶刑張
      九三訴三一字第○九三○○一七○九一號函請檢察官補正下列事項：
    (1)、偽造標單部分：如附表所示之三組互助會究各有幾個人頭會員：被告丙○○
      於九十二年偵緝字第六○○號卷第六頁背面坦承「以詹寶美、玄武公司公司、
      順盈公司為人頭會員」，惟遍查卷內告訴人乙○○提出之三組互助會單之會員
      ，雖均有「順盈公司」，然卻均查無「以詹寶美及玄武公司」之部分，則被告
      坦承冒標究係何意？是否除此三組互助會外，另有其他未提出之互助會單？此
      部分之起訴事實除被告自白外，尚有何證據可資佐證？又被告各連續犯行之犯
      罪時點未予究明。
    (2)、詐欺部分：各組互組會中各個被害人被詐騙金額各係若干？被告於各組互助
      會詐得會金若干？三組互助會中被告分別以何會員名義冒標？八十六年起的會
      ，陳月敏跟二會，則係何次被冒標？或二次均被冒標？八十七年起的會，陳月
      敏亦跟二會，則係何次被冒標？
    (3)、請公訴人將此三組互助會中之「人頭會員」、「被冒標會員」、「冒標時點
      」、「冒標金額」、「未冒標但以人頭會員得標所詐得之金額」、「被告分別
      冒標之時點」、一一具體說明，並附加各別之證據清單，以盡舉證責任。
    惟公訴人迄本案於九十三年六月八日辯論終結時止，除原起訴書所載之證據外，
    未針對上開起訴事實不明確之處補充證據予以說明，亦未對上開函請補正之事項
    以補正，是無法令本院產生被告確有檢察官所指行使偽造私文書及詐欺取財犯行
    明確心證。
  ５、綜上，本件被告雖曾自白伊二人曾以虛列人頭會員之方式，以偽造標單之方式
    ，冒標如附表所示互助會，致使其他仍為活會之活會繳交會款予伊二人，且亦曾
    以偽造標單之方式冒標被害人陳月敏之互助會，惟伊二人亦辯稱：伊係因先前會
    款調度不好，伊二人係借別人名義標取會款，且有幫標取之會員繳交會款，伊二
    人並無詐欺之意圖等語，而檢察官就上開被告二人究有無詐欺之意圖，究係分別
    ，抑或共同以虛列何種人頭會員，再以冒標之方式，詐欺若干活會會員，詐得多
    少會款等情，均未提出足以令本院產生明確心證之積極證據。
五、綜上所述，公訴人所提出就被告丁○○、丙○○二人所犯偽造私文書、行使偽造
    私文書及詐欺取財犯行之證據，揆諸上開說明，既無法使一般人對被告之犯行產
    生「超越合理之可疑」（Beyond the reasonable doubt ），則依據刑事訴訟法
    所揭諸之「無罪推定原則」，自應將疑點利益歸於被告，是以本院自應為被告二
    人無罪之諭知。
據上論斷，應依刑事訴訟法第三百零一條第一項，判決如主文。
本案經檢察官甲○○到庭執行職務。
中    華    民    國      九十三      年      六      月     二十三     日
                                臺灣臺南地方法院刑事第三庭
                                    審判長法官  蘇  義  洲
                                          法官  洪  士  傑
                                          法官  徐  文  瑞
右正本證明與原本無異。
如不服本判決，應於判決送達後十日內，向本院提出上訴狀（應附繕本）。
                                        書記官  李  珍  瑩
中    華    民    國      九十三      年      六      月     二十三     日
附表：
┌──┬───────────┬────┬─────┬─────┬───┐
│編號│  會            期    │每月會款│標會日期  │含會首會數│會首  │
├──┼───────────┼────┼─────┼─────┼───┤
│一  │八十六年十二月十日起至│一萬元  │每月十日  │三十會    │丁○○│
│    │八十九年五月十日止    │        │          │          │      │
├──┼───────────┼────┼─────┼─────┼───┤
│二  │八十七年二月五日起至  │二萬元  │每月五日  │三十會    │丙○○│
│    │八十九年七月五日止    │        │          │          │      │
├──┼───────────┼────┼─────┼─────┼───┤
│三  │八十八年四月二十日起至│一萬元  │每月二十日│二十八會  │丁○○│
│    │九十年七月二十日止    │        │          │          │      │
└──┴───────────┴────┴─────┴─────┴───┘
